ACORDAO-COMPLETO-2417438

ACÓRDÃO 14049/2020 ATA 43/2020 - PRIMEIRA CÂMARA

VISTOS, relatados e discutidos estes autos de tomada de contas especial instaurada pela Secretaria Especial da Agricultura Familiar e do Desenvolvimento Agrário (SEAD) do Ministério do Desenvolvimento Agrário (MDA) , em desfavor do Sindicato dos Trabalhadores Rurais de Mãe do Rio e de Iracildo Cordeiro, presidente da entidade à época dos fatos, em razão da não comprovação da boa e regular aplicação de recursos do Contrato de repasse 0197.514-52/2006, tendo por objeto a capacitação de agricultores familiares no município de Mãe do Rio/PA,
ACORDAM os Ministros do Tribunal de Contas da União, reunidos em sessão da 1ª Câmara, ante as razões expostas pelo Relator, em:
9.1. julgar, com fundamento nos arts. 1º, inciso I, 16, inciso III, alíneas "b" e "c", 19 e 23, inciso III, da Lei 8.443, de 16 de julho de 1992, irregulares as contas do Sindicato dos Trabalhadores Rurais de Mãe do Rio e de Iracildo Cordeiro, condenando-os, solidariamente, ao pagamento das quantias abaixo especificadas, fixando-lhes o prazo de quinze dias, a contar da notificação, para que seja comprovado, perante o Tribunal (art. 214, inciso III, alínea "a", do Regimento Interno) , o recolhimento da dívida aos cofres do Tesouro Nacional, atualizada monetariamente e acrescida dos juros de mora calculados a partir das datas de ocorrência indicadas até a data do efetivo recolhimento, na forma prevista na legislação em vigor;
	Valor (R$) 
	Data da ocorrência

	31.856,00
	16/3/2007

	59.265,50
	28/3/2007

9.2. aplicar aos responsáveis, com fundamento no art. 57 da Lei 8.443/92, multa individual no valor de R$ 10.000,00 (dez mil reais) , fixando-lhes o prazo de quinze dias, a contar da notificação, para comprovar, perante o Tribunal, nos termos do art. 214, inciso III, alínea "a", do RI/TCU, o recolhimento das referidas quantias ao Tesouro Nacional, atualizadas monetariamente desde a data do presente acórdão até a do efetivo recolhimento, se forem pagas após o vencimento, na forma da legislação em vigor;
9.3. autorizar, desde logo, nos termos do art. 28, inciso II, da Lei 8.443/92, a cobrança judicial das dívidas caso não atendida as notificações; 
9.4. remeter cópia deste acórdão à Procuradoria da República no Estado do Pará, com fundamento no art. 16, § 3º, da Lei 8.443/1992 c/c o § 7º do art. 209 do Regimento Interno do TCU, para o ajuizamento das ações que considere cabíveis; e
9.5. dar ciência desta deliberação aos responsáveis.

Tomada de contas especial instaurada pela Secretaria Especial da Agricultura Familiar e do Desenvolvimento Agrário (SEAD) do Ministério do Desenvolvimento Agrário (MDA), em razão da não comprovação da boa e regular aplicação de recursos, tendo por objeto a capacitação de agricultores familiares no município de Mãe do Rio/PA,

Primeira Câmara

Sindicato dos Trabalhadores Rurais de Mãe do Rio.

3. Responsáveis: Sindicato dos Trabalhadores Rurais de Mãe do Rio (CNPJ 05.363.403/0001-19) e Iracildo Cordeiro (CPF XXX.422.082-XX).

13.1. Ministros presentes: Walton Alencar Rodrigues (Presidente), Bruno Dantas e Vital do Rêgo.
13.2. Ministros-Substitutos presentes: Augusto Sherman Cavalcanti (Relator) e Weder de Oliveira.

ACORDAO-COMPLETO-2581105

Acórdão de Relação 468/2023 - Plenário

Acórdão de Relação

ACORDAO-COMPLETO-2527306

Acórdão 1146/2022 - Primeira Câmara

AUGUSTO SHERMAN

A SecexTCE elaborou a instrução de mérito à peça 23, transcrita a seguir, a qual recebeu a aprovação dos dirigentes daquela unidade técnica.
"INTRODUÇÃO
1.	Trata-se de TCE instaurada pela Secretaria Especial da Agricultura Familiar e Desenvolvimento Agrário - SEAD, vinculada ao Ministério do Desenvolvimento Agrário - MDA, em desfavor do Sindicato dos Trabalhadores Rurais de Mãe do Rio e do Sr. Iracildo Cordeiro, na condição de Presidente à época dos fatos, considerando a não comprovação da boa e regular aplicação de recursos liberados mediante o contrato de repasse n.0197.514-52/2006 (peça 2, p.74-79) , firmado em 25/8/2006, com a União, por intermédio do MDA, representado pela Caixa Econômica Federal (CEF) . 
2.	O objeto consistia na transferência de recursos financeiros da União para 'a execução de Capacitação de Agricultores Familiares no município de Mãe do Rio', existindo uma série de metas e objetivos previstos no Plano de Trabalho (peça 2, p.43-51) , de modo a apoiar o domínio de princípios, processos e métodos agroecológicos, estimulando promover a transição, dentro de lotes, da agricultura convencional para a agricultura de base ecológica, com valorização e fortalecimento da representação social.
HISTÓRICO	
3.	O contrato de repasse foi celebrado pelo valor de R$ 160.000,00, cabendo ao Ministério do Desenvolvimento Agrário - MDA o repasse de R$ 140.090,00, a ser liberado em 3 (três) parcelas, e ao Sindicato dos Trabalhadores Rurais de Mãe do Rio, uma contrapartida de R$ 19.910,00, a ser apresentada em bens e serviços economicamente mensuráveis (peça 2, p.74-79) . A vigência do pacto foi fixada da data de assinatura até 28/2/2007, sendo prorrogada até 27/9/2014, consoante informações à peça 2, p.8-9. 
4.	Segundo Parecer Técnico da CEF datado de 27/12/2012 (peça 2, p.17-19) , foi desbloqueado o valor de R$ 31.856,00 em 14/2/2007, referente à 1ª parcela, e desbloqueado o valor de R$ 59.265,50 em 23/3/2007, referente a 2ª parcela, não sendo apresentado pela contratada o Relatório de Execução de Atividades (REA) para homologação do MDA, descumprindo-se a obrigação prevista na cláusula terceira, item 3.2, 'c' do contrato de repasse. 
5.	O objeto foi fiscalizado in loco de 3 a 4/5/2010, constatando-se em depoimentos de pessoas entrevistadas, documentos e listas de frequência, o cumprimento das ações. Como dispõe o Parecer Técnico da CEF de 27/12/2012 (peça 2, p.17-19) , foi verificado um grande número de participantes agricultores, mulheres e jovens rurais nas capacitações, sendo o objeto atingido, eis que as atividades abordaram temas multidisciplinares, com princípios de agroecologia, transição da agricultura convencional para a de base ecológica e fortalecimento da representação social.
6.	Consta à peça 2, p. 21-26 o encaminhamento pela CEF do Ofício n. 0203/2009 de 31/8/2009, e do Ofício n. 64 de 9/4/2012, sendo notificada a contratada para entrega do Relatório de Execução de Atividades (REA) , além de se verificarem providências com vistas à instauração de TCE, segundo preceitua a IN STN 01/97, arts. 35 a 38. Ao final, os valores desbloqueados foram impugnados, resultando em suposto prejuízo de R$ 91.121,50 (sem atualização monetária) , conforme considerações finais à peça 2, p.17-19. 
7.	O Relatório de TCE n.274/2018 à peça 3, p.88-92 concluiu pela responsabilidade do Sindicato dos Trabalhadores Rurais de Mãe do Rio, em solidariedade com o Sr. Iracildo Cordeiro, considerando a impugnação das verbas desbloqueadas. O Relatório de Auditoria n. 56/2018 da Controladoria Geral da União (peça 3, p.102-104) chegou às mesmas conclusões. Após serem emitidos o Certificado de Auditoria, o Parecer do Dirigente de Controle Interno e o Pronunciamento Ministerial (peça 3, p.105-111) , o processo foi remetido a este Tribunal.
8.	Uma vez remetidos os autos a este Tribunal para fins de apreciação e julgamento, em sede de instrução preliminar (peça 6) , a análise dos pressupostos de procedibilidade previstos na IN/TCU 71/2012 verificou que não havia óbices preliminares que impedissem o prosseguimento desta tomada de contas especial, uma vez que não se configurou o transcurso de mais de dez anos entre o fato gerador e a primeira notificação válida dos responsáveis pela autoridade administrativa competente. Ademais, o valor atualizado do débito apurado (sem juros) em 1/1/2017 era superior a R$ 100.000,00, na forma estabelecida conforme os arts. 6º, inciso I, e 19 da IN/TCU 71/2012, modificada pela IN/TCU 76/2016.
9.	Após as considerações técnicas acerca da apuração dos fatos, identificação do responsável e quantificação do dano para fins de ressarcimento, a análise preliminar pugnou pela citação do responsável com os seguintes contornos (peça 6, p. 3-4) :
a)	 realizar a citação do Sindicato dos Trabalhadores Rurais de Mãe do Rio (CNPJ 05.363.403/0001-19) , em solidariedade com o Sr. Iracildo Cordeiro (CPF XXX.422.082-XX) , Presidente da entidade, à época dos fatos, com fundamento nos arts. 10, § 1º, e 12, incisos I e II, da Lei 8.443/1992, c/c o art. 202, incisos I e II, do RI/TCU, para que, no prazo de quinze dias, apresentem alegações de defesa e/ou recolham aos cofres do Tesouro Nacional a quantia abaixo indicada, atualizada monetariamente a partir da respectiva data até o efetivo recolhimento, abatendo-se na oportunidade a quantia eventualmente ressarcida, na forma da legislação em vigor, em decorrência da irregularidade descrita abaixo: 
	VALOR ORIGINAL (Real) 
	DATA DA OCORRÊNCIA

	31.856,00
	16/3/2007

	59.265,50
	28/3/2007

	Valor total do débito atualizado (sem juros de mora) até 9/4/2019: R$ 177.550,24 
Irregularidade: não comprovação da boa e regular aplicação dos recursos repassados mediante o contrato de repasse n.0197.514-52/2006 (peça 2, p.74-79) , firmado em 25/8/2006, com a União, por intermédio do MDA, representado pela Caixa Econômica Federal (CEF) , que tinha por objeto a transferência de recursos financeiros da União para execução de Capacitação de Agricultores Familiares no município de Mãe do Rio/PA. 
Conduta dos responsáveis: não apresentar o Relatório de Execução de Atividades - REA, conforme previa a cláusula terceira, item 3.2, 'c' do contrato de repasse n.0197.514-52/2006 (peça 2, p.74-79) , não comprovando a boa e regular aplicação dos recursos.
Dispositivos violados: parágrafo único do art. 70 da Constituição Federal; art. 93 do Decreto-Lei 200/67; § 3º do art. 56 da Portaria Interministerial 127/2008, com a redação dada pela Portaria 534, de 30/12/2009 e cláusula terceira, item 3.2, 'c' do contrato de repasse n.0197.514-52/2006 (peça 2, p.74-79) .
Nexo de causalidade: a não apresentação do REA resultou na não comprovação da boa e regular aplicação dos recursos provenientes do contrato de repasse n.0197.514-52/2006, e, consequentemente, em presunção de dano ao Erário.
Culpabilidade: 
Sindicato dos Trabalhadores Rurais de Mãe do Rio (CNPJ 05.363.403/0001-19) - não há excludentes de ilicitude, de culpabilidade ou de punibilidade; é razoável supor que a entidade, por meio de seus responsáveis, tinha consciência da ilicitude de sua conduta; era exigível da entidade, por meio de seus responsáveis, conduta diversa daquela que foi adotada, qual seja, a de apresentar o Relatório de Execução de Atividades - REA, conforme previa a cláusula terceira, item 3.2, 'c' do contrato de repasse n.0197.514-52/2006 (peça 2, p.74-79) , comprovando a boa e regular aplicação dos recursos.
Iracildo Cordeiro (CPF XXX.422.082-XX) , Presidente do Sindicato dos Trabalhadores Rurais de Mãe do Rio, à época dos fatos - não há excludentes de ilicitude, de culpabilidade ou de punibilidade; é razoável supor que o responsável tinha consciência da ilicitude de sua conduta; era exigível do responsável conduta diversa daquela que foi adotada, qual seja, a de apresentar o Relatório de Execução de Atividades - REA, conforme previa a cláusula terceira, item 3.2, 'c' do contrato de repasse n.0197.514-52/2006 (peça 2, p.74-79) , comprovando a boa e regular aplicação dos recursos.
b) informar os responsáveis de que, caso venham a ser condenados pelo Tribunal, os débitos ora apurados serão acrescidos de juros de mora, nos termos do § 1º do art. 202 do RI/TCU.			
10.	Nos termos dos pronunciamentos uníssonos (peças 7-8) , a proposta foi, então, acolhida integralmente pela unidade técnica, ocasião em que foi autorizada a citação do Sr. Iracildo Cordeiro  em solidariedade com o Sindicato dos Trabalhadores Rurais de Mãe do Rio.
11.	Haja vista as tentativas frustradas de notificação do Sr. Iracildo Cordeiro, consoante os esforços envidados e ainda esgotadas as possibilidades de obtenção de outros domicílios nos sistemas administrativos à disposição desta Corte (peças 9, 12, 14-17, 19 e 21) , foi promovida a sua citação mediante o Edital 0832020-TCU/Seproc, de 30012020 (peça 18) , publicado no Diário Oficial da União 24, Seção 3, de 4/2/2020 (peça 20) .
12.	No que se refere ao Sindicato dos Trabalhadores Rurais de Mãe do Rio, a notificação foi realizada no endereço constante do Sistema CNPJ da Receita Federal (peças 10 e 11) , com Aviso   de Recebimento (AR) assinado e acostado à peça 13. 
13.	Não obstante, apesar de devidamente notificados, compulsando os autos, observa-se que os responsáveis epigrafados se mantiveram inertes perante esta Corte de Contas e, desta forma, não se manifestaram quanto à irregularidade a eles imputada, no prazo regimental fixado. 
14.	Assim, autos foram, então, encaminhados à unidade técnica para fins de instrução e consequente apreciação no mérito pelo Tribunal, após a prévia manifestação do Parquet de Contas.
EXAME TÉCNICO
15.	O exame técnico ora proposto compreende a análise da revelia configurada, tomando como base a irregularidade atribuída ao Sr. Iracildo Cordeiro e ao Sindicato dos Trabalhadores Rurais de Mãe do Rio no âmbito da preliminar, em cotejo com os elementos comprobatórios constantes dos autos e os argumentos que possam ser aproveitados em seu favor em manifestações colhidas na fase interna desta Tomada de Contas Especial, acaso existentes.
16.	Preliminarmente, cumpre tecer breves considerações sobre a forma como são realizadas as comunicações processuais no TCU. A esse respeito, destacam-se o art. 179, do Regimento Interno do TCU (Resolução 155, de 4/12/2002) e o art. 4º, inciso III, § 1º, da Resolução TCU 170, de 30 de junho de 2004, in verbis:
Art. 179. A citação, a audiência ou a notificação, bem como a comunicação de diligência, farse-ão:
I - mediante ciência da parte, efetivada por servidor designado, por meio eletrônico, fac-símile, telegrama ou qualquer outra forma, desde que fique confirmada inequivocamente a entrega da comunicação ao destinatário;
II - mediante carta registrada, com aviso de recebimento que comprove a entrega no endereço do destinatário;
III - por edital publicado no Diário Oficial da União, quando o seu destinatário não for localizado
 (...) 
Art. 3º As comunicações serão dirigidas ao responsável, ou ao interessado, ou ao dirigente de órgão ou entidade, ou ao representante legal ou ao procurador constituído nos autos, com poderes expressos no mandato para esse fim, por meio de:
I - correio eletrônico, fac-símile ou telegrama;
II - servidor designado;
III - carta registrada, com aviso de recebimento;
IV - edital publicado no Diário Oficial da União, quando o seu destinatário não for localizado, nas hipóteses em que seja necessário o exercício de defesa'.
Art. 4º. Consideram-se entregues as comunicações:
I - efetivadas conforme disposto nos incisos I e II do artigo anterior, mediante confirmação da ciência do destinatário;
II - realizadas na forma prevista no inciso III do artigo anterior, com o retorno do aviso de recebimento, entregue comprovadamente no endereço do destinatário;
III - na data de publicação do edital no Diário Oficial da União, quando realizadas na forma prevista no inciso IV do artigo anterior.
§ 1º O endereço do destinatário deverá ser previamente confirmado mediante consulta aos sistemas disponíveis ao Tribunal ou a outros meios de informação, a qual deverá ser juntada ao respectivo processo.
 (...) 
17.	Bem se vê, portanto, que a validade da citação via postal não depende de que o aviso de recebimento seja assinado pelo próprio destinatário da comunicação, o que dispensa, no caso em tela, a entrega do AR em 'mãos próprias'. A exigência da norma é no sentido de o Tribunal verificar se a correspondência foi entregue no endereço correto, residindo aqui a necessidade de certeza inequívoca. 
18.	Não é outra a orientação da jurisprudência do TCU, conforme se verifica dos julgados a seguir transcritos:
Acórdão 3648/2013-TCU-Segunda Câmara | Relator: Ministro José Jorge
São válidas as comunicações processuais entregues, mediante carta registrada, no endereço correto do responsável, não havendo necessidade de que o recebimento seja feito por ele próprio.
Acórdão 1019/2008-TCU-Plenário | Relator: Ministro Benjamin Zymler
É prescindível a entrega pessoal das comunicações pelo TCU, razão pela qual não há necessidade de que o aviso de recebimento seja assinado pelo próprio destinatário. Entregandose a correspondência no endereço correto do destinatário, presume-se o recebimento da citação.
Acórdão 1526/2007-TCU-Plenário | Relator: Ministro Aroldo Cedraz
As comunicações do TCU, inclusive as citações, deverão ser realizadas mediante Aviso de Recebimento - AR, via Empresa Brasileira de Correios e Telégrafos, bastando para sua validade que se demonstre que a correspondência foi entregue no endereço correto.
19.		A validade do critério de comunicação processual do TCU foi referendada pelo Supremo Tribunal Federal, nos termos do julgamento do MS-AgR 25.816/DF, por meio do qual se afirmou a desnecessidade da ciência pessoal do interessado, entendendo-se suficiente a comprovação da entrega do 'AR' no endereço do destinatário:
EMENTA: AGRAVO REGIMENTAL. MANDADO DE SEGURANÇA. DESNECESSIDADE DE INTIMAÇÃO PESSOAL DAS DECISÕES DO TRIBUNAL DE CONTAS DA UNIÃO. ART. 179 DO REGIMENTO INTERNO DO TCU. INTIMAÇÃO DO ATO IMPUGNADO POR CARTA REGISTRADA, INICIADO O PRAZO DO ART. 18 DA LEI nº 1.533/51 DA DATA CONSTANTE DO AVISO DE RECEBIMENTO. DECADÊNCIA RECONHECIDA. AGRAVO IMPROVIDO.
O envio de carta registrada com aviso de recebimento está expressamente enumerado entre os meios de comunicação de que dispõe o Tribunal de Contas da União para proceder às suas intimações.
O inciso II do art. 179 do Regimento Interno do TCU é claro ao exigir apenas a comprovação da entrega no endereço do destinatário, bastando o aviso de recebimento simples.
20.	No caso vertente, a citação do Sr. Iracildo Cordeiro foi efetuada a partir de pesquisa realizada pelo TCU no Sistema CPF da Receita Federal, conforme evidenciado nos expedientes (peças 12 e 15) , nos avisos de recebimento devolvidos (peças 14 e 16) e na respectiva consulta colacionada aos autos (peça 9) .
21.	Não bastasse isso, haja vista as tentativas frustradas de notificá-lo anteriormente, consoante os esforços envidados e ainda esgotadas as possibilidades de obtenção de outros domicílios nos sistemas administrativos à disposição desta Corte (peças 17, 19 e 21) , a citação do responsável também foi promovida mediante o Edital 0832020-TCU/Seproc, de 30012020 (peça 18) , publicado no Diário Oficial da União 24, Seção 3, de 4/2/2020 (peça 20) .
22.	Verifica-se, pois, que o responsável foi notificado, mediante ofício e edital, de forma bastante zelosa, razão pela qual se comprova devidamente a entrega dos respectivos instrumentos em consonância com a lei e a jurisprudência aplicáveis.
23.	Quanto ao Sindicato dos Trabalhadores Rurais de Mãe do Rio, conforme já exposto no item 12 acima, a notificação foi realizada no endereço constante do Sistema CNPJ da Receita Federal (peças 10 e 11) , com Aviso de Recebimento (AR) assinado acostado à peça 13. 
24.	Superada a análise acerca da validade das notificações, transcorrido o prazo regimental fixado e mantendo-se inertes os aludidos responsáveis, impõe-se que sejam considerados revéis, dando-se prosseguimento ao processo, com fulcro no art. 12, § 3º, da Lei 8.443, de 16 de julho de 1992.
25.	Nos processos do TCU, a revelia não leva à presunção de que seriam verdadeiras todas as imputações levantadas contra os responsáveis, diferentemente do que ocorre no processo civil, em que a revelia do réu opera a presunção da verdade dos fatos narrados pelo autor. Dessa forma, a avaliação da responsabilidade do agente não pode prescindir da prova existente no processo ou para ele carreada.
26.	Ao não apresentar defesa, os responsáveis deixaram de produzir prova da regular aplicação dos recursos sob sua responsabilidade, em afronta às normas que impõem aos gestores públicos a obrigação legal de, sempre que demandados pelos órgãos de controle, apresentar os documentos que demonstrem a correta utilização das verbas públicas, a exemplo do contido no art. 93 do Decreto-Lei 200/67: 'Quem quer que utilize dinheiros públicos terá de justificar seu bom e regular emprego na conformidade das leis, regulamentos e normas emanadas das autoridades administrativas competentes.'
27.	Com efeito, conforme análises empreendidas na fase interna e pela unidade técnica deste Tribunal no bojo da instrução preliminar, constatou-se a não comprovação da boa e regular aplicação dos recursos públicos recebidos no âmbito do Contrato de Repasse n.0197.514-52/2006, em razão da não apresentação dos Relatórios de Execução de Atividades (REA) , conforme previsto em cláusula contratual, nos seguintes termos observados (peça 6) :
10.	 Como registrou a CEF no Parecer Técnico de 27/12/2012 (peça 2, p.17-19) , não foi comprovada a boa e regular aplicação dos recursos previstos no contrato de repasse n. 0197.514-52/2006 (peça 2, p.74-79) , pela falta de apresentação, pelo Sindicato dos Trabalhadores Rurais de Mãe do Rio, do Relatório de Execução de Atividades - REA, conforme previa a cláusula terceira, item 3.2, 'c' do ajuste. No entanto, o mesmo Parecer registrou depoimentos de pessoas entrevistadas, documentos e listas de frequência que comprovariam a realização de atividades de capacitação, atendendo agricultores, mulheres e jovens rurais, constatando o cumprimento do objeto. 
11.	A informação da CEF no Parecer Técnico (peça 2, p.17-19) é de que foram desbloqueadas a primeira e a segunda parcelas do contrato de repasse, nos valores de R$ 31.856,00 e R$ 59.265,50, em 14/2 e 23/3/2007, perfazendo um total de R$ 91.121,50 em recursos liberados à contratada, valor este que foi considerado como devido a partir destas datas. No entanto, compulsando-se os autos, avista-se no extrato da conta vinculada à peça 2, p.108, que os desembolsos de R$ 31.856,00 e R$ 59.265,50 foram efetuados, na realidade, em 16/3 e 28/3/2007, respectivamente, constando a devolução do saldo corrigido, mediante aplicação em poupança na CEF, ao Banco do Brasil (Tesouro Nacional) em 10/12/2014, conforme peça 3, p.58. 
12.	Saliente-se que a Súmula nº 286 do TCU preceitua que 'A pessoa jurídica de direito privado destinatária de transferências voluntárias de recursos federais feitas com vistas à consecução de uma finalidade pública responde solidariamente com seus administradores pelos danos causados ao erário na aplicação desses recursos'. Pelo exposto, deve ser citado o Sindicato dos Trabalhadores Rurais de Mãe do Rio, em conjunto com o Sr. Iracildo Cordeiro, Presidente da entidade à época dos fatos, para apresentar alegações de defesa e/ou recolher o valor devido.
33.	Mesmo as alegações de defesa não sendo apresentadas, considerando o princípio da verdade real que rege esta Corte, procura-se buscar, em manifestações do responsável na fase interna desta tomada de contas especial, elementos ou argumentos que possam ser aproveitados em seu favor. Neste caso concreto, inobstante as constatações de que o Sr. Ivanildo Cordeiro apresentou a prestação de contas parcial à CAIXA (peça 3, p.76) , bem como de que o MDA, mediante parecer técnico de 27/1/2013 (peça 2, p.17/19) , concluiu pela execução dos serviços previstos, os responsáveis não apresentaram os REAs relativos às primeira e segunda parcelas recebidas, requisito para o repasse da terceira parcela e prosseguimento do contrato, conforme previsto na Cláusula Sexta do termo de contrato (peça 2, p. 76/77) , relatórios esses que envolvem elementos complementares necessários à comprovação da  regularidade dos dispêndios efetivados. 
34.	Em se tratando de processo em que a parte interessada não se manifestou acerca das irregularidades imputadas, não há elementos para que se possa efetivamente aferir e reconhecer a ocorrência de boa-fé na conduta do responsável, podendo este Tribunal, desde logo, proferir o julgamento de mérito pela irregularidade das contas, conforme nos termos dos §§ 2º e 6º do art. 202 do Regimento Interno do TCU.
35.	Nesse sentido, são os Acórdão 2064/2011-TCU-Primeira Câmara, da relatoria do Ministro Ubiratan Aguiar; 6.182/2011-TCU-1ª Câmara, da relatoria do Ministro Weber de Oliveira; 4.072/2010-TCU-1ª Câmara, da relatoria do Ministro Valmir Campelo; 1.189/2009-TCU-1ª Câmara, da relatoria do Ministro Marcos Bemquerer   e 731/2008-TCU-Plenário, da relatoria do Ministro Aroldo Cedraz; dentre outros.	
36.	Realizado o exame acerca da revelia configurada, por derradeiro, no que se refere à ocorrência da prescrição da pretensão punitiva, consoante o incidente de uniformização de jurisprudência deliberado no Acórdão 1441/2016-TCU-Plenário, da relatoria do Ministro Benjamin Zymler, aplica-se o prazo de dez anos previsto no art. 205 do Código Civil vigente, a contar da data de ocorrência do fato tido por irregular.
37.	No presente caso, considera-se o ato irregular praticado em 26/10/2014, adotando-se como parâmetro o prazo final para a apresentação da prestação de contas, considerando-se a vigência do convênio prevista para 27/9/2014 (peça 2, p. 8 e 78) . 
38.	A partir do momento em que os responsáveis não apresentaram a prestação de contas de forma completa, nasceu para a Administração Pública a pretensão para sancionar o responsável. Somente a partir desse momento, outrossim, estaria o poder público autorizado a cobrar a conformidade da execução do objeto pactuado na proporção dos recursos disponibilizados ao proponente beneficiário, com os elementos probatórios pertinentes.
39.	Já o ato que ordenou a citação ocorreu em 23/4/2019 (peça 8) , antes, portanto, do transcurso de dez anos entre esse ato e o fato impugnado, razão pela qual, reconhecida a interrupção do prazo prescricional, conforme preconiza o art. 202, inciso I, do Código Civil vigente, inexiste no presente processo óbice ao exercício da ação punitiva por parte deste Tribunal.
40.	Destarte, é medida que se impõe, desde já, o julgamento irregular das contas do Sr. Iracildo Cordeiro e do Sindicato dos Trabalhadores Rurais de Mãe do Rio, condenando-os ao pagamento do débito apurado, impondo-lhes a multa do art. 57 da Lei 8.443/1992, ante a alta reprovabilidade da conduta atentatória à accountability pública.
                  
CONCLUSÂO
41.	Em face da análise promovida, opera-se a revelia em face do Sr. Iracildo Cordeiro e do Sindicato dos Trabalhadores Rurais de Mãe do Rio e conclui-se que os atos por ele praticados configuraram dano aos cofres públicos federais, no montante original de R$ 91.121,50, devido a não comprovação da boa e regular aplicação dos recursos públicos recebidos no âmbito do Contrato de Repasse n.0197.514-52/2, ante a não apresentação dos Relatórios de Execução de Atividades (REA) .
42.	Mesmo configurada a revelia frente à citação deste Tribunal e inexistindo comprovação da boa e regular aplicação dos recursos transferidos, é medida que se impõe dar seguimento ao processo proferindo o julgamento com os elementos até aqui presentes, nos termos do art. 12, §3º, da Lei 8.443/1992, e art. 202, § 8º, do Regimento Interno desta Corte de Contas.
43.	No tocante à aferição quanto à ocorrência de boa-fé na conduta dos responsáveis, conforme determina o § 2º do art. 202 do Regimento Interno deste Tribunal, em se tratando de processo em que partes interessadas não se manifestaram acerca das irregularidades imputadas, não há elementos para que se possa efetivamente reconhecê-la, podendo esta Corte de Contas, desde logo, proferir julgamento de mérito pela irregularidade das contas, nos termos do § 6º de mesma norma regimental.
44.	Tal interpretação decorre da compreensão de que, relativamente à fiscalização dos gastos públicos, privilegia-se como princípio básico a inversão do ônus da prova, pois cabe ao gestor comprovar a boa aplicação dos dinheiros e valores públicos sob sua responsabilidade.
45.	Destarte, desde logo, devem as contas do Sr. Iracildo Cordeiro e do Sindicato dos Trabalhadores Rurais de Mãe do Rio ser julgadas irregulares, com fundamento nos arts. 1º, inciso I, 16, inciso III, alíneas 'b' e 'c', § 2º, da Lei 8.443/1992 c/c os arts. 19 e 23, inciso III, da mesma Lei, e com os arts. 1º, inciso I, 209, incisos II e III, 210 e 214, inciso III, do Regimento Interno deste Tribunal, procedendo-se à condenação em débito, com a aplicação da multa prevista no art. 57, da Lei 8.443/1992.
PROPOSTA DE ENCAMINHAMENTO
46.	Diante do exposto, submetem-se os autos à consideração superior, propondo ao Tribunal:
46.1.	considerar revéis o Sr. Iracildo Cordeiro (CPF XXX.422.082-XX) e do Sindicato dos Trabalhadores Rurais de Mãe do Rio (CNPJ 05.363.403/0001-19) , com fundamento no § 3º, art. 12, Lei 8.443, de 16 de julho de 1992;
46.2	com fundamento nos arts. 1º, inciso I, 16, inciso III, alíneas 'b' e 'c', da Lei 8.443/1992 c/c os arts. 19 e 23, inciso III, da mesma Lei, e com arts. 1º, inciso I, 209, incisos II e III, 210 e 214, inciso III, do Regimento Interno deste Tribunal, julgar irregulares as contas do Sr. Iracildo Cordeiro (CPF XXX.422.082-XX) e do Sindicato dos Trabalhadores Rurais de Mãe do Rio (CNPJ 05.363.403/0001-19) e condená-los ao pagamento, em solidariedade, das parcelas abaixo indicadas, com a fixação do prazo de quinze dias, a contar da notificação, para comprovar, perante o Tribunal (art. 214, inciso III, alínea 'a', do Regimento Interno) , o recolhimento da dívida aos cofres do Tesouro Nacional, atualizada monetariamente e acrescida dos juros de mora, calculados a partir das datas indicadas até a data do recolhimento, na forma prevista na legislação em vigor: 
	VALOR ORIGINAL (Real) 
	DATA DA OCORRÊNCIA

	31.856,00
	16/3/2007

	59.265,50
	28/3/2007

	Valor total do débito atualizado (sem juros de mora) até 9/4/2019: R$ 177.550,24 
46.3.	aplicar ao Sr. Iracildo Cordeiro (CPF XXX.422.082-XX) e ao Sindicato dos Trabalhadores Rurais de Mãe do Rio (CNPJ 05.363.403/0001-19) , de forma individual, a multa prevista no art. 57 da Lei 8.443/1992 c/c o art. 267 do Regimento Interno, com a fixação do prazo de quinze dias, a contar das notificação, para comprovar, perante o Tribunal (art. 214, inciso III, alínea 'a', do Regimento Interno) , o recolhimento da dívida aos cofres do Tesouro Nacional, atualizada monetariamente desde a data do acórdão que vier a ser proferido até a do efetivo recolhimento, se for paga após o vencimento, na forma da legislação em vigor;
46.4.	autorizar, desde logo, nos termos do art. 28, inciso II, da Lei 8.443/1992, a cobrança judicial das dívidas caso não atendidas as notificações;
46.5.	autorizar, caso solicitado, o pagamento das dívidas dos responsáveis em até 36 parcelas mensais e consecutivas, nos termos do art. 26 da Lei 8.443/1992 c/c o art. 217 do Regimento Interno, fixando-lhes o prazo de quinze dias, a contar do recebimento da notificação, para comprovarem perante o Tribunal o recolhimento da primeira parcela, e de trinta dias, a contar da parcela anterior, para comprovar o recolhimento das demais parcelas, devendo incidir sobre cada valor mensal, atualizado monetariamente, os juros de mora devidos, na forma prevista na legislação em vigor;
46.6.	alertar os responsáveis que a falta de comprovação do recolhimento de qualquer parcela importará no vencimento antecipado do saldo devedor, nos termos do § 2º do art. 217 do Regimento Interno deste Tribunal; e
46.7.	determinar que a unidade técnica envie a cópia deste Acórdão, com o Relatório e o Voto, à Procuradoria da República no Estado do Pará, nos termos do art. 16, § 3º, da Lei nº 8.443, de 1992, e do art. 209, § 7º, do RITCU, para o ajuizamento das ações civis e penais cabíveis.
46.8.	enviar cópia do acórdão que vier a ser proferido ao Ministério da Agricultura, Pecuária e  Abastecimento ao responsável para ciência, informando que a deliberação, acompanhada do relatório e voto que a fundamentarem, estará disponível para consulta no endereço www.tcu.gov.br/acordaos, além de esclarecer que, caso requerido, o TCU poderá fornecer as correspondentes cópias, em mídia impressa, aos interessados e aos responsáveis arrolados nestes autos."
2.	O MP/TCU, representado pelo Procurador Marinus Eduardo De Vries Marsico, manifesta-se, em parecer à peça 26, de acordo com a proposta da unidade técnica.
	É o relatório.

não consta.

Procurador Marinus Eduardo De Vries Marsico.

Tomada de contas especial. Contrato de repasse. Não comprovação da regular aplicação dos recursos recebidos. Citação. Revelia. Contas irregulares. Débito. Multa.

TOMADA DE CONTAS ESPECIAL (TCE)

Trata-se de tomada de contas especial instaurada pela Secretaria Especial da Agricultura Familiar e do Desenvolvimento Agrário (SEAD) do Ministério do Desenvolvimento Agrário (MDA) , em desfavor do Sindicato dos Trabalhadores Rurais de Mãe do Rio e de Iracildo Cordeiro,  presidente da entidade à época dos fatos, em razão da não comprovação da boa e regular aplicação de recursos do Contrato de repasse 0197.514-52/2006, tendo por objeto a capacitação de agricultores familiares no município de Mãe do Rio/PA.
2.	O ajuste foi firmado no valor total de R$ 160.000,00, sendo R$ 140.090,00 repassados pelo MDA e R$ 19.910,00 a título de contrapartida da entidade contratada. A sua vigência ocorreu no período de 28/2/2007 a 27/9/2014.
3.	Após o repasse das duas primeiras parcelas dos recursos, nos valores R$ 31.856,00 em 14/2/2007, e R$ 59.265,50 em 23/3/2007, não houve a apresentação do Relatório de Execução de Atividades (REA) para homologação do MDA, descumprindo-se a obrigação prevista na cláusula terceira, item 3.2, "c" do contrato de repasse. Dessa forma, foram interrompidos os repasses de recursos até que fosse cumprida a obrigação contratual.
4.	Após a prorrogação da vigência do instrumento por várias vezes, em atendimento às solicitações da contratada, não houve atendimento às notificações para que houvesse regularização quanto as suas obrigações. Dessa forma, o MDA instaurou a presente tomada de contas especial, imputando aos responsáveis débito no valor total repassado.
5.	No âmbito deste Tribunal, a Secex-TCE promoveu a citação da entidade e de seu então presidente. A primeira foi citada em seu endereço constante do Sistema CNPJ da Receita Federal (peças 10, 11 e 13) . Quanto à citação do último, ante as tentativas frustradas de notificação, e esgotadas as possibilidades de obtenção de outros endereços nos sistemas deste Tribunal (peças 9, 12, 14-17, 19 e 21) , foi promovida a sua citação por meio de edital (peças 18 e 20) . Transcorridos os prazos estipulados para resposta, não houve apresentação de alegações de defesa por ambos, tampouco foi recolhido o débito constante das citações. Dessa forma, devem ser considerados revéis, dando-se prosseguimento ao processo, nos termos do art. 12, § 3º, da Lei 8.443/1992.
6.	Ante este fato, a Secex-TCE propõe julgar irregulares as presentes contas, imputando-se débito no valor apurado aos responsáveis, além de aplicar-lhes a multa prevista no art. 57 da Lei 8.443/1992. O Ministério Público junto ao TCU avalizou a proposta da unidade técnica.
7.	Acolho o encaminhamento proposto pela unidade técnica, cuja análise adoto como parte das minhas razões de decidir.
8.	Ante o não cumprimento da obrigação, por parte da contratada, de apresentar o Relatório de Execução de Atividades (REA) , não poderia a CAIXA liberar os recursos restantes previstos no contrato de repasse sob sua intervenção. A ausência desse documento impede também a avaliação da regularidade de qualquer despesa porventura realizada com os recursos até então liberados. Em que pesem as várias prorrogações da vigência do ajuste solicitadas e deferidas, cujo final foi estendido de 28/2/2007 para 27/9/2014, não foi a contratada capaz de cumprir essa obrigação básica nestes mais de sete anos adicionais.
9.	Ante esses fatos, resta não comprovada a boa e regular aplicação dos recursos objeto da avença, devendo, então, ser imputado débito no valor total repassado. Quanto à pretensão punitiva, embora os recursos tenham sido repassados em 2007 e a citação dos responsáveis ocorrido em 2019, há que ser considerado o prazo final da vigência do ajuste como data inicial para contagem do prazo de prescrição, pois os responsáveis poderiam, até aquela data, ter adimplido a obrigação contratual. Assim, afastada a prescrição da pretensão punitiva, em razão de não ter transcorrido dez anos entre a data final da vigência e a citação, cabe aplicar aos responsáveis a multa prevista no art. 57 da Lei 8.443/1992.
10.	Deixo de acolher tão somente a proposta de se autorizar, desde já, o parcelamento das dívidas, por entender que tal medida depende de solicitação expressa dos devedores.
11.	Nos termos do art. 16, § 3º, da LO/TCU c/c o § 7º do art. 209 do RI/TCU, deve ser enviada cópia da deliberação proferida nestes autos à Procuradoria da República no Estado do Pará para o ajuizamento das ações que considere cabíveis.
	Ante o exposto, manifesto-me por que o Tribunal aprove o acórdão que ora submeto à apreciação deste Colegiado.
TCU, Sala das Sessões Ministro Luciano Brandão Alves de Souza, em 1 de dezembro de 2020.
AUGUSTO SHERMAN CAVALCANTI 
Relator